臺灣臺北地方法院民事判決　　　　　　 99年度重訴字第203號
原　　　告　朱水清
訴訟代理人　洪維煌律師
被　　　告　鋐鎧建設股份有限公司
法定代理人　林明宏
訴訟代理人　林辰彥律師
複代理人　　謝玉玲律師
　　　　　　林傳哲律師
　　　　　　林志揚律師
上列當事人間返還價金等事件，本院於民國100年5月23日言詞辯
論終結，判決如下：
    主  文
被告應給付原告新台幣肆佰貳拾伍萬元及自民國99年11月5日起
至清償日止按年息百分之五計算之利息。
原告其餘之訴駁回。
訴訟費用由被告負擔十分之三，餘由原告負擔。
本判決於原告以新台幣壹佰肆拾壹萬柒仟元供擔保後，得假執行
，但被告如以新台幣肆佰貳拾伍萬元為原告預供擔保，得免為假
執行。
原告其餘假執行之聲請駁回。
    事實及理由
壹、原告起訴主張：
一、原告於民國（下同）96年5月30日與鋐鎧建設股份有限公司
    （下稱鋐鎧公司）簽訂房屋及土地預定買賣契約，原告以新
    台幣（下同）950萬元向被告買受坐落台北縣新店市○○段
    320、321、322地號土地及其上五層建築之第五樓一戶（下
    稱系爭房地），上開合約之實際簽約日為96年7月25日，該
    日兩造已合意確認原告就買賣價金950萬元皆已付訖無誤。
    嗣於系爭建物興建完成後，原告方發現該筆不動產上存有鉅
    額之抵押權設定未予清償塗銷，原告一再催請被告與其法定
    代理人林明宏須儘速塗銷抵押設定與移轉系爭土地及建物之
    所有權，但被告不斷藉故拖延，經原告親至被告負責人家中
    催促與寄函催告均無效果，原告於98年6月16日以台北金南
    郵局第446號存證信函依民法第254條規定解除上開買賣契約
    ，原告自得依民法第259條規定請求被告返還上開價金。
二、又被告因其財務困窘，在出售上開不動產予原告時，同時向
    原告推銷宣稱可幫被告取得五樓樓頂之專用權利，並可將電
    梯搭設至五樓頂增建部份（即俗稱六樓），唯原告須將該增
    建部份同委由被告施作，當初兩造就六樓增建全部工程預估
    為300萬元（含頂樓增建、管理費、裝潢費等雜支），因僅
    為初步規劃，被告稱其後雙方正式簽立契約，詎被告嗣後即
    以上開增建部份預支日後報酬為由，陸續向原告要求給付金
    錢或代為繳付費用，總計被告向原告取得260萬元。然嗣後
    被告不僅未移轉系爭五樓不動產之產權，且未就六樓部份為
    增建施作，該六樓之增建部份，兩造根本無訂立契約，被告
    亦無施作之意，該六樓增建部份係以五樓產權之買賣契約有
    效為前提而附隨於該五樓買賣契約，該五樓買賣契約既已解
    除，該六樓增建根本無從進行，則該六樓之增建應確定無法
    存在任何契約或法律關係，故被告先前自原告處以預支日後
    報酬為由所領得之260萬元，原告自得依民法第179條不當得
    利規定請求返還。設若上開增建部份已有形成契約或法律關
    係，原告依給付遲延規定，同前之併予催告與解除該增建契
    約，被告亦須依民法第259條規定返還該款260萬元。如上開
    解約不適法，原告再依民法511條規定終止該契約或法律關
    係。
三、原告確曾與林明宏個人（非與公司進行合建）於93年11月間
    有林口案之合建，然林口案原告已履約完成，且合建各方早
    已取得分配款，原告並未欠林明宏債務，林口案與本件爭執
    無關。又被告辯稱買賣契約書末記載付訖，係因於96年7月
    24日於酒酣耳熱之際，因原告稱於7月25日先匯入550萬元，
    方於總價款項目記載「96年7月25日」與「317萬5千元、232
    萬5千元」，惟原告嗣後並未全部匯入云云，核其辯解顯與
    契約之記載事項相違。上開土地與建物預定買賣契約約定之
    總價款為950萬元，而被告於付款明細表由其法定代理人林
    明宏在「訂金、簽約款」二處記載於96年5月30日收受合計4
    00萬元之用印與簽名，實際簽約日96年7月25日再加計總價
    款「付訖」之用印與簽名，顯然被告同意以先前債務抵付系
    爭買賣合約400萬元之價款債務。其餘550萬元由原告之子朱
    毅倫於貸得本案買賣契約之550萬元撥入朱毅倫在華南銀行
    帳號000000000000號、戶名朱毅倫帳戶。於96年7月25日提
    領時，被告法定代理人林明宏同意減免15萬元利息補貼，故
    於該日提領535萬元交付被告法定代理人林明宏。被告法定
    代理人林明宏於簽立系爭買賣契約之前，亦曾有向原告借貸
    未償，有留欠款支票於原告處，原告方與被告法定代理人林
    明宏合意就上揭535萬元撥其中部份金額換回在原告處之欠
    款支票，當日亦由被告法定代理人林明宏就535萬元中撥出
    10萬元支付黃月麗代書供作費用，撥250萬元由鋐鎧公司匯
    還上開支票欠款債務，275萬元存入被告銀行帳戶中。於是
    日辦理完畢，被告法定代理人林明宏方會於該契約付款明細
    表總價款為付訖之用印與簽註。如被告未承擔法定代理人林
    明宏之舊債務與列入系爭買賣抵償範圍，被告何需於買賣契
    約以公司大小章用印與加註確認付訖乙情。且「付訖」之簽
    註係代表付款債務已消滅之情，被告既辯稱無實際付款，但
    仍願予簽註「付訖」，顯亦代表有拋棄其對於原告價款債權
    ，無再向原告主張之理。
四、系爭房地買賣，原告已付清上開買賣價金，被告無解約之權
    利，亦否認被告有催告原告繳交上開價款。被告之法定代理
    人係於原告至其住家催其移轉產權致與其家人發生刑事傷害
    糾葛後，方以函文狡辯原告未付清價款云云藉為報復。設若
    被告仍得以主張解除契約，然約定之違約金額過高者，法院
    得減至相當之數額，民法第252條定有明文，約定之違約金
    是否相當，須依一般客觀事實，社會經濟狀況及當事人所受
    損害情形，以為斟酌之標準（參照最高法院49年台上字第80
    7號、79年台上字第1915號判例意旨）。本件被告如因解約
    尚得轉售獲得第二次之買賣價款，何來損害之情，且被告亦
    未舉證證明其損害，殊難逕為沒收全部價款。
五、聲明：(一)被告應給付原告新台幣1,210萬元及自起訴狀繕本
    送達翌日起至清償日止按年息百分之五計算之利息。(二)願供
    擔保請准宣告假執行。
貳、被告答辯：
一、兩造固於96年5月30日簽定系爭房地預定買賣契約書，並約
    明房地總價款為950萬元，契約內土地及房屋付款明細雖分
    別均載有經被告法定代理人林明宏簽章之訂金：150萬元、
    簽約款：150萬元、「訂金：50萬元、簽約款50萬元」，共
    400萬元，惟實際上原告分文未付，所以如此記載，乃因原
    告為被告公司負責人林明宏親表姐夫，兩人情同兄弟，先前
    於93年間曾因合作建案，原告向被告購入五戶房子，為便宜
    行事，於原告尚未付款前，被告負責人即先於經手欄內簽章
    ，原告日后再依約定付款進度給付，本件即援用前例作法，
    此由原告於台灣桃園地方法院98年度裁全字第2097號、2490
    號假扣押裁定事件中主張之第一筆付款係自96年7月10日起
    （事實上原告之第一筆付款係自96年7月25日起），而未提
    及96年5月30日當日有給付款項之事實，且98年度裁全字第
    2097號，原告主張頂樓增建費用為120萬元（即1,070萬元－
    950萬元＝120萬元）。嗣於98年度裁全字第2490號，則改稱
    增建費用為260萬元（即1,210萬元－950萬元＝260萬元），
    前後說法不一，何足憑信。又96年7月24日晚間，被告負責
    人林明宏應表姐夫原告之約赴其家中吃飯，酒酣耳熱之餘，
    原告稱明日（7/25）會先匯入乙筆550萬元給付部分價金，
    希被告負責人林明宏援用前例，預簽於付款明細內，此即系
    爭契約內土地及房屋付款明細分別均載有經被告負責人林明
    宏簽章付訖字樣之「總價款：317萬5千元」、「總價款：23
    2萬5千元」，共550萬元之由來經過。惟翌日96年7月25日被
    告竟僅匯入275萬元、延至97年9月11日再匯入30萬元、97年
    9月24日又匯入120萬元，合計425萬元而已。倘原告於97年7
    月25日早已「付訖」，原告豈有於97年9月11日再匯入30萬
    元、97年9月24日又匯入120萬元，合計再給付150萬元予被
    告之理。系爭房屋迄98年1月12日始取得使用執照（建物謄
    本記載所有權登記原因發生日期），本諸經驗法則判斷，買
    方原告豈可能於尚未取得使用執照前之97年7月25日，即將
    價金悉數付清？原告甚至提出乙張匯入原告自己之96年7月
    25日匯款金額250萬元之匯款單，充數作為原告給付被告系
    爭價款之部分金額之依據（見99年1月11日書狀附件一）。
    原告子朱毅倫固於96年7月24日貸得550萬元，惟徒憑執此，
    仍無法證明原告有將該筆貸得款項550萬元依約悉數匯予被
    告公司。且原告前後說法不一，其以告訴人身分對被告所提
    起之涉嫌詐欺案件，業獲臺灣基隆地方法院以98偵字第4612
    號不起訴處分，且倘真係原告對被告負責人林明宏個人間之
    債權，尤與被告公司無關，依法非屬抵銷之適狀，原告付訖
    之說，乃屬子虛，並非可採。
二、被告公司於98年1月12日取得使用執照後，即通知原告及其
    他樓層買主辦理交屋驗收，俾能進行銀行貸款，以結清尾款
    。對照其它之2F、3F、4F之買主，早於98年4月30日即完成
    上開交屋暨結清尾款，並順利搬入住居。被告公司配合原告
    分別於98年3月17日、98年4月10日、98年4月17日、98年4月
    30日、98年5月22日、98年5月23日、98年6月7日、98年6月1
    0日至現場驗收，前後八次，原告每次皆藉詞拒辦交屋，非
    但拖欠尾款不付，且就增加之變更設計工程款（即頂樓增建
    部分）85萬元暨五樓坪數找補差價70萬元（原告依買賣契約
    僅購買36坪，惟完工後實際可交付之坪數為39坪，多3坪之
    找補差價），亦履催不繳，更遑論原告根本未給付六樓增建
    工程費用240萬元，甚至傷害被告公司負責人妻小，有起訴
    書可考，業經被告公司於98年7月14日、98年7月21日解除契
    約。原告惡意違約在先，違反系爭土地定買賣契約第5條及
    第6條之約定暨房屋預定買賣契約第5條及第11條之約定，依
    第9條（土地部分）、第14條（房屋部分）之約定，被告除
    得解除契約外，原告無條件同意所繳全部價款作為抵償費用
    及損害金暨違約金，故本件原告請求返還已付價金，自非有
    理。
三、聲明：(一)請求駁回原告之訴及其假執行之聲請。(二)如受不利
    之判決，願供擔保請准宣告免為假執行。
參、兩造不爭執之事實：
一、原告與被告於96年5月30日就臺北縣新店市○○段320、321
    、322地號之土地簽訂土地預定買賣契約及就坐落於上開土
    地之5層建物之第5樓1戶（即系爭房地）簽訂房屋預定買賣
    契約，約定由原告向被告購買系爭不動產，總價為950萬元
    。
二、系爭契約「付款明細表」載明於96年5月30日土地訂金150萬
    元、簽約款150萬元、總價款317萬5千元、房屋訂金50萬元
    、簽約款50萬元、總價款232萬5千元，經手人部分均由被告
    法定代理人林明宏簽名並用印，騎縫處並蓋用被告公司之大
    小印章，並於總價欄位下方用手寫記載「付訖」二字，有系
    爭房屋及土地預定買賣契約各一份在卷可憑（本院卷一）。
三、原告分別於96年7月25日轉帳275萬元、97年9月11日匯款30
    萬元、97年9月24日匯款120萬元，合計共425萬元，存入被
    告公司設於華南商業銀行之帳號000000000000帳戶（原告99
    年3月11日書狀、被告99年3月10日書狀）。
四、被告有接受原告委託就系爭建物5樓之樓頂進行俗稱「6樓」
    之增建，但兩造暫未簽立該部分之工程契約。
五、原告於98年6月16日以臺北金南郵局第446號存證信函主張解
    除系爭契約，並請求返還已支付之買賣價金1,250萬元。原
    告復於98年7月20日寄發臺北金南郵局第562號存證信函及60
    3號存證信函（本院卷一）。
六、被告於98年7月14日以臺北法院郵局第407號存證信函解除系
    爭土地、房屋預定買賣契約，並沒收原告已支付之價金及收
    回房地。並於98年7月21日由新店檳榔路郵局寄發第209號存
    證信函重申解除系爭買賣契約及沒收違約金（本院卷一）。
肆、本件主要爭執及本院得心證之理由：
    本件原告主張就系爭買賣契約之買賣價金950萬元皆已付訖
    ，因被告遲未履約辦理過戶，已解除買賣契約，依民法第25
    9條規定請求被告返還上開價金等語；被告則以原告並未給
    付簽約金及定金合計400萬元，且原告僅給付買賣價金合計
    425萬元後，即藉詞拒辦交屋，其餘款項亦屢催不繳，業經
    被告解除買賣契約，並依約沒收原告已給付之價金等語置辯
    。是本件爭點主要為：一、原告已給付之買賣價金及增建款
    ，其金額為何？原告主張解除系爭不動產買賣契約，並請求
    被告返還買賣價金，是否有據？二、被告得否以原告拒辦交
    屋，屢催未繳買賣價款依約，解除契約並沒收原告已給付之
    價金？茲分述如下：
一、按稱買賣者，謂當事人約定一方移轉財產權於他方，他方支
    付價金之契約。當事人就標的物及其價金互相同意時，買賣
    契約即為成立，民法第345條第1、2項定有明文。是買方有
    支付價金之義務，買方對於已支付買賣價金予賣方之有利於
    己之事實，應由買方負舉證責任。查，系爭合約之付款明細
    表固記載於96年5月30日土地訂金150萬元、簽約款150萬元
    、總價款317萬5千元、房屋訂金50萬元、簽約款50萬元、總
    價款232萬5千元，及於96年7月25日在總價款旁書寫「付訖
    」，並有被告公司法定代理人林明宏在經手人欄簽名蓋章以
    表示收受「訂金、簽約款、總價款」之意，惟此書面證據，
    仍不足以證明原告已現實給付系爭買賣契約價金予被告，原
    告仍應就其已給付被告上開定金、簽約款及總價款之事實負
    舉證責任。
二、關於系爭買賣契約之土地訂金150萬元、簽約款150萬元及房
    屋訂金50萬元、簽約款50萬元，合計400萬元部分，原告主
    張伊與被告間，被告仍有未結清之前欠為由，抵充本件價款
    給付云云。惟原告並未舉出被告前有積欠原告何債務，被告
    亦否認有前欠原告債務。再查，原告曾於98年6月、7月間對
    被告聲請假扣押100萬元、500萬元，係主張已先交付被告法
    定代理人林明宏400萬元，而非主張以被告仍有未結清之前
    欠抵充，有臺灣桃園地方法院98年度裁全字第2097號、2490
    號假扣押裁定影本各一份在卷可稽（本院卷一），原告就上
    揭400萬元給付之事實，前後陳述不一，且未能舉證證明已
    給付上揭400萬元之事實，其主張自難憑採。
三、就原告主張已給付被告土地總價款317萬5千元、房屋總價款
    232萬5千元，合計550萬元，並由林明宏書寫「付訖」。550
    萬元係由原告之子朱毅倫向華南銀行貸款後，被告法定代理
    人林明宏同意減免15萬元利息補貼，10萬元支付黃月麗代書
    供作費用，另275萬元存入被告公司帳戶，其餘250萬元由鋐
    鎧公司匯還原告清償支票欠款債務，換回支票云云。惟查，
    原告僅分別於96年7月25日轉帳275萬元、97年9月11日匯款
    30萬元、97年9月24日匯款120萬元，合計共425萬元，存入
    被告公司設於華南商業銀行之帳號000000000000帳戶，此為
    二造所不爭執，另原告主張250萬元係被告清償原告支票欠
    款債務云云，惟已為被告否認，原告亦未舉證證明被告之支
    票欠款債務為何，況原告提出之250萬元匯款單，係由代書
    黃月麗受原告妻朱賴麗美委託以被告公司名義匯至原告帳戶
    內，業經證人黃月麗證述在卷（本院卷二第52頁），並有96
    年7月25日250萬元之匯款單一紙在卷可憑（本院卷一），倘
    被告有積欠原告支票債務，則原告在系爭買賣契約直接註明
    以支票債務抵充買賣契約之總價款即可，又何須以被告名義
    匯款250萬元給原告，足見原告主張系爭買賣價金總價款550
    萬元中之250萬元係以被告積欠之支票債務抵充，並非可採
    ；被告辯稱其法定代理人記載「付訖」二字，僅係預期原告
    於7月25日即會給付550萬元，故預先簽註等語，尚堪採信。
    又原告主張97年9月11日之匯款30萬元、97年9月24日之匯款
    120萬元，係為支付五樓頂（即六樓）之增建款云云，惟倘
    該二筆匯款係增建款，則系爭買賣價金總價款，依原告主張
    其係給付275萬元（匯款）、250萬元（以支票欠款底充）、
    15萬利息減免、10萬代書費用云云，與原告主張其已給付55
    0萬元，顯有不符，難以採信，是原告主張其於97年9月11日
    之匯款30萬元、97年9月24日之匯款120萬元，係為支付五樓
    頂（即六樓）之增建款云云，並非可採。再原告主張五樓頂
    增建款，被告以預支報酬為由，陸續向原告要求給付或代為
    繳付費用，總計已給付被告260萬元云云，然已為被告所否
    認，且原告對於被告何時要求原告給付多少金額、陸續給付
    之款項來源及被告要求原告代為繳付何項費用，均未能說明
    ，則原告主張已給付被告260萬元云云，亦無法採信。綜上
    所述，系爭買賣契約價金，原告應僅分別於96年7月25日轉
    帳275萬元、97年9月11日匯款30萬元、97年9月24日匯款120
    萬元，合計共425萬元給被告之事實，應堪認定。原告主張
    其已付清系爭買賣契約價金950萬元，並不可採。
四、系爭買賣契約，因原告僅給付425萬元，並未付清全部買賣
    價金，被告亦尚未辦理系爭土地所有權移轉被告，雖被告於
    98年7月14日以臺北法院郵局第407號存證信函解除系爭土地
    、房屋預定買賣契約，並沒收原告已支付之價金及收回房地
    。惟查，被告並未舉證證明系爭房地已合於給付之狀態，被
    告法定代理人亦陳稱98年6月10日有點交，但原告拒不簽名
    等語（本院99年11月22日筆錄，卷二第52頁背面），足見系
    爭房地對於是否已無瑕疵，適於移轉交付予原告之事實，二
    造間有重大爭執，雖被告舉出其餘樓層2至4樓已點交完成，
    惟各個買賣標的物是否已符合點交適狀，應依各個樓層具體
    狀況而定，尚難以其他樓層已點交完成，遽認系爭買賣房地
    已適於移轉交付之狀態，況被告迄今仍未依買賣契約之約定
    移轉系爭房地所有權予原告，則原告於98年6月16日以臺北
    金南郵局第446號存證信函解除系爭買賣契約，應屬有據，
    被告自應返還原告已給付之買賣價金425萬元。被告辯稱其
    已於98年7月14日沒收原告已給付之買賣價金云云，並無理
    由。
伍、從而，原告主張依民法第254條解除系爭買賣契約，並依民
    法第259條第2款訴請被告返還其已給付之買賣價金425萬元
    及自起訴狀繕本送達翌日即99年11月5日起至清償日止，按
    年息百分之五計算之利息，為有理由，應予准許。逾此部分
    之請求，為無理由，應予駁回。
陸、本件事證已臻明確，兩造其餘主張陳述及所提之證據，與判
    決結果不生影響，爰不一一另行論述，附此敘明。
柒、兩造陳明願供擔保，聲請宣告假執行或免為假執行，經核原
    告勝訴部份，合於法律規定，爰分別酌定相當之擔保金額宣
    告之；原告其餘假執行之聲請，因訴之駁回而失所依據，應
    予駁回。
捌、據上論結，本件原告之訴為一部有理由、一部無理由，依民
    事訴訟法第79條、第390條第2項、第392條第2項，判決如主
    文。
中    華    民    國   100    年    6     月    13    日
                  民事第四庭    法  官  楊晉佳
以上正本係照原本作成。
如對本判決上訴，須於判決送達後20日內向本院提出上訴狀。如
委任律師提起上訴者，應一併繳納上訴審裁判費。
中    華    民    國   100    年    6     月    13    日
                                書記官  蘇炫綺